Nachl. Joseph Chapiro 21.04.2015
Nachl. Joseph Chapiro
- Kasten 1 (Briefe, Postkarten, Manuskripte), Staatsbibliothek <Berlin> / Handschriftenabteilung; Chapiro, Joseph (1893-1962); 10 Manuskripte
  - Mappe 11, Staatsbibliothek <Berlin> / Handschriftenabteilung; Chapiro, Joseph (1893-1962)
    - Brief von Gerhart Hauptmann an Joseph Chapiro, 20.02.1923; Staatsbibliothek <Berlin> / Handschriftenabteilung; Nachl. Joseph Chapiro: K. 1, 11, 1; 1 Brief, 1 Bl.; Entwurf: GH Br NL A: Chapiro, Joseph, 3, 2
      Bekräftigt den "innigen Wunsch, Palästina mit Augen zu sehen". Schon der verstorbene Freund Paul Schlenther habe ihm die Erfüllung dieses Wunsches gewünscht. Doch augenblicklich "ist leider wenig Aussicht für mich, in das Heilige Land zu gelangen. Die deutsche Mark hat keine Tragfähigkeit." Wenn Chapiro "trotzdem" an dem Gedanken festhalte und von Aussichten spreche, die, "wiederum trotzdem", sich eröffnen könnten, "so sehe ich ihnen mit grösstem Anteil entgegen". Die 'Gespräche mit Gerhart Hauptmann' könnten dadurch "sicher manches" gewinnen, "obgleich ich grosse Eindrücke nur in tiefer Stille empfangen kann und sehr langsam verarbeite".
      14. Dezember 2011 13. November 2012 13. November 2012 2015-07-16T06:08:41+01:00
    - Brief von Gerhart Hauptmann an Joseph Chapiro, 12.10.1932 [Poststempel]; Staatsbibliothek <Berlin> / Handschriftenabteilung; Nachl. Joseph Chapiro: K 1, 11, 48; 1 Briefumschlag, 1 Bl.; Es gibt keinen passenden Brief dazu.
      Hauptmann, Gerhart (1862-1946); Chapiro, Joseph (1893-1962)
      Karlsbad
      Brief; Briefumschlag
      19. Dezember 2011 6. März 2012 6. März 2012 2015-07-16T06:08:41+01:00
    - Brief von Gerhart Hauptmann an Joseph Chapiro, 26.02.1933; Staatsbibliothek <Berlin> / Handschriftenabteilung; Nachl. Joseph Chapiro: K. 1, 11, 56; 1 Brief, 1 Bl.
      Hauptmann, Gerhart (1862-1946); Chapiro, Joseph (1893-1962); Benavente, Jacinto (1866-1945); Blasco Ibáñez, Vicente (1867-1928); Reinhardt, Max (1873-1943); Asch, Sholem (1880-1957); Unamuno, Miguel de (1864-1936); Hauptmann, Gerhart (1862-1946)
      Rapallo [Grand Hotel Excelsior & New Casino]
      [Antwort auf Chapiros Brief vom 18. Januar 1933] Rechtfertigt sein langes Schweigen mit der Verpflichtung, die Glückwünsche zum 70. Geburtstag zu beantworten, und betont seine Verbundenheit mit Chapiro und dessen Familie. "Im allgemeinen bin ich von Briefen kein Freund, besonders von solchen, die, als Antwort auf andere, von Erregung diktierte, zur Erregung drängen. So etwas konserviert man am besten nicht - ich kenne da immer nur schlechte Erfahrungen." Hält den "spanische[n] Plan" für verlockend, aber "ich bin ein bißchen müde der Repräsentation" [die spanische Regierung hatte anlässlich des zweiten Jahrestages der Spanischen Republik vor, im April 1933 Hauptmann mit einer Aufführung der 'Weber' zu ehren: in einer 30.000 Zuschauer Platz bietenden Arena; zudem sollten in Madrider Theatern weitere Werke Hauptmanns zur Aufführung gelangen]. "Die Gärung - es gibt da neuerlich vielerlei Gegensätze unter den Unamunos der Revolution - hat zugenommen. Käme ich dort in ein Kreuzfeuer: mir wäre das sicher nicht angenehm." Behält sich eine spätere Entscheidung vor. "Immerhin bin ich siebzig Jahre alt und zum Kämpfer in erster Frontreihe vielleicht nicht mehr so recht geeignet."
      19. Dezember 2011 5. Juni 2012 5. Juni 2012 2015-07-16T06:08:41+01:00
    - Brief von Gerhart Hauptmann an Joseph Chapiro, 24.11.1933; Staatsbibliothek <Berlin> / Handschriftenabteilung; Nachl. Joseph Chapiro: K. 1, 11, 57-60; Brief von Gerhart Hauptmann an Erich Reiss [Brief]; 1 Brief, 1 Bl.; Beilage: Abschriften dieses und diverser anderer Briefe, 3 Bl; insgesamt 4 Bl.
      Hauptmann, Gerhart (1862-1946); Chapiro, Joseph (1893-1962); Hauptmann, Margarete (1875-1957); Hauptmann, Konrad (1888-1949); Kerr, Alfred (1867-1948)
      Kerr, Alfred; Gerhart Hauptmanns Schande;.
      Betont die Abgeschiedenheit des Wiesenstein. "Allerdings ist da das Radio und meine Frau liebt es sehr." Äußert sich zu Alfred Kerrs Artikel 'Gerhart Hauptmanns Schande' im 'Prager Mittag' vom 30. Oktober 1933: "Der schätzbare A.K. hat sich, wie Sie vielleicht wissen, im Schlimmen seiner Art überboten durch einen völlig grundlosen Angriff auf mich. Auf Hirngespinsten fußend und einem vor Monaten erschienenen Schmutzartikel, der eine einzige Lüge darstellt". Alles früher von Kerr über ihn Geäußerte werde damit zur Farce, und dabei sei er "genau der gleiche geblieben, der er immer war". Distanziert sich von Polemik. "Sie ist allmählich selbst in den besten Vertretern dieses Faches ein allzu abgegriffenes Instrument." Eine psychologische Studie über Kerr stehe allerdings "als Idee fertig" in seinem Geiste, "aber ich habe Besseres zu tun als sie auszuführen. Daß dieser Mann auch ein großes und schweres Sündenregister hat, wird außer ihm selbst niemand bezweifeln." Kerr gehöre für ihn fortan "zu den Toten. Ich meine zu den wirklich Toten, denen gegenüber ich nicht mehr gehässig empfinde."
      19. Dezember 2011 13. März 2012 13. März 2012 2015-07-16T06:08:41+01:00
      - Brief von Gerhart Hauptmann an Erich Reiss, 27.11.1933; Staatsbibliothek <Berlin> / Handschriftenabteilung; Nachl. Joseph Chapiro: K. 1, 11, 60; Bei: Brief von Gerhart Hauptmann an Joseph Chapiro [Brief]; 1 Brief, 1 Bl. (von Chapiro angefertigte) Briefabschrift
        Hauptmann, Gerhart (1862-1946); Reiss, Erich (1887-1951); Prinz, Joachim (1902-1988); Vasconcellos, José Leite de (1858-1941)
        Agnetendorf [erschl.]
        Prinz, Joachim; Wir Juden;.
        Vasconcellos, José Leite de; La Raza cósmica Misión de la raza iberoamericana. Notas de viajes a la América del sur.;.
        Teilt dem Verleger die Gedanken nach Lektüre von Joachim Prinz' Schrift 'Wir Juden' mit. "Sie hat mir jedenfalls einen tiefen Eindruck gemacht." Prinz sei ein Mann "von Charakter, Geist, Mut und dem reinsten Willen, der sich denken lässt. Freilich behandelt er ein Thema, das sich jeder Begrenzung entzieht." Denn man könne heute nicht wissen, was "in hundert Jahren" sein werde. "Am Ende überwiegt dann schon die sogenannte 'kosmische Rasse', die Mischung sämtlicher Völker, wie sie José Vasconcelos träumt." Durch die Lektüre von Prinz' Buch habe sich seine Empfindung der "Tragik des Judentums" nur noch vertieft. "Aber, gibt es nicht eine Tragik der Menschheit überhaupt und kann man sich schmeicheln, dass sie weniger tragisch ist?"
        19. Dezember 2011 12. März 2012 12. März 2012 2015-07-16T06:08:41+01:00
    - Brief von Gerhart Hauptmann an Joseph Chapiro, geschrieben von Ludwig Jauner, 21.01.1934; Staatsbibliothek <Berlin> / Handschriftenabteilung; Nachl. Joseph Chapiro: K. 1, 11, 61; 1 Briefkarte, 1 Bl.
      Hauptmann, Gerhart (1862-1946); Jauner, Ludwig (1892-1968); Chapiro, Joseph (1893-1962); Kerr, Alfred (1867-1948)
      Rapallo [Grand Hotel Excelsior]
      Dankt herzlich für Chapiros Brief vom Dezember 1933, auf dessen "Hauptgegenstand" einzugehen er ihm jedoch erlassen möge [Chapiro hat Kerrs Artikel 'Gerhart Hauptmanns Schande' mit der Erklärung zu entschuldigen versucht, Kerr sei Opfer einer gegen Hauptmann gerichteten Hetze, keinesfalls jedoch deren Erzeuger]. "Ich habe ihn gründlich durchdacht und mich, wie schon mit manchem im Leben, ebenso gründlich abgefunden." Er lebe in aller Stille und handle, "wie immer, meinem inneren Gebote nach, das heißt, ich suche das nun einmal vorhandene Werk meines Lebens unbeirrt abzurunden und zu vollenden." Es sei für ihn die einzige Art, sich "einigermaßen nützlich" zu machen.
      19. Dezember 2011 1. Februar 2012 1. Februar 2012 2015-07-16T06:08:42+01:00
  - Mappe 4, Staatsbibliothek <Berlin> / Handschriftenabteilung; Chapiro, Joseph (1893-1962)
    14. Dezember 2011 14. Dezember 2011 2015-07-16T06:08:42+01:00
    - Brief von Gerhart Hauptmann an Auguste Forel, 26.08.1923; Staatsbibliothek <Berlin> / Handschriftenabteilung; Nachl. Joseph Chapiro: K. 1, 4, 1-2; 1 Brief, 2 Bl.; vermutlich von Chapiro angefertigte Abschrift, 1 Bl.; insgesamt 3 Bl. mit Klebestreifen in der Mittelfalz zusammengehalten
      Hauptmann, Gerhart (1862-1946); Forel, Auguste (1848-1931); Chapiro, Joseph (1893-1962); Hauptmann, Carl (1858-1921); Ploetz, Alfred (1860-1940)
      Psychiatrische Universitätsklinik <Zürich>
      Kloster (Hiddensee)
      Hat durch Chapiro die Gewissheit erhalten, dass Forel sich seiner "noch in freundlicher Weise" erinnere, und nimmt dies zum Anlass, sich ihm "persönlich zu nähern". Betont, die Zeit in Zürich sei "von entscheidender Bedeutung" für sein Leben gewesen. "Mit Dankbarkeit blicke ich auf die fernen, aufschlussreichen Stunden zurück, die ich im Hörsaal des Burghölzli und bei mancher Begegnung im privaten Kreise durch Ihre Belehrungen genoss." Mehr noch als die damals gewonnenen "Anregungen und Aufschlüsse" habe die Persönlichkeit Forels auf ihn gewirkt: "nicht nur die Lehre also, sondern vor allem der grosse Lehrer." Der Glückwunsch [zum 75. Geburtstag Forels am 1. September 1923] gebe daher "dem Dank nichts nach. Er muss sich gebären und täglich neu gebären im Gedenken an einen Mann, in dem unermüdliche Forscherarbeit und tiefe, tätige Menschenliebe eins geworden sind".
      21. Dezember 2011 1. Februar 2012 1. Februar 2012 2015-07-16T06:08:42+01:00
  - Mappe 5, Staatsbibliothek <Berlin> / Handschriftenabteilung; Chapiro, Joseph (1893-1962)
    - Brief von Gerhart Hauptmann an Unbekannt, 05.06.1893; Staatsbibliothek <Berlin> / Handschriftenabteilung; Nachl. Joseph Chapiro: K. 1, 5, 1-2; 1 Brief, 2 Bl.; Liebste Leutel
      Hauptmann, Gerhart (1862-1946); Unbekannt
      Schreiberhau
      Wünscht dem Sohn eine glückliche Reise. "Wenn er durch Schreiberhau kommt soll er an uns denken."
      21. Dezember 2011 21. Dezember 2011 21. Dezember 2011 2015-07-16T06:08:42+01:00
  - Mappe 6, Staatsbibliothek <Berlin> / Handschriftenabteilung; Chapiro, Joseph (1893-1962)
    - Brief von Gerhart Hauptmann an Albert Krüger, 12.1905 [erschlossen]; Staatsbibliothek <Berlin> / Handschriftenabteilung; Nachl. Joseph Chapiro: K. 1, 6, 1; 1 Brief, 1 Bl. Entwurf mit Klebestreifen in der Mittelfalz zusammengehalten
      Hauptmann, Gerhart (1862-1946); Krüger, Albert (1858)
      Agnetendorf [mutmaßlich]
      Spricht die Hoffnung aus, "es möge Ihnen doch gefallen, den Sylvester wiederum bei uns und mit uns zuzubringen". Die diesjährigen Aufenthalte in Berlin waren, bis auf den letzten, "Leidensstationen" gewesen, und "eben der letzte war sehr kurz und mit Arbeit überladen". Auch Krüger sei "dazumal" leidend gewesen.
      14. Dezember 2011 13. März 2012 13. März 2012 2015-07-16T06:08:42+01:00
  - Mappe 12, Staatsbibliothek <Berlin> / Handschriftenabteilung; Chapiro, Joseph (1893-1962)
    19. Dezember 2011 19. Dezember 2011 2015-07-16T06:08:42+01:00
    - Brief von Gerhart Hauptmann an Joseph Chapiro, 23.12.1924; Staatsbibliothek <Berlin> / Handschriftenabteilung; Nachl. Joseph Chapiro: K. 1, 12, 1; 1 Telegramm
      Brief; Telegramm
      Erklärt sich einverstanden mit der Veröffentlichung seines Briefes vom 12. Dezember 1924 [im 'Berliner Tageblatt' vom 25. Dezember 1924], der später dem Band 'Gespräche mit Gerhart Hauptmann' vorangestellt wurde.
      19. Dezember 2011 13. März 2012 13. März 2012 2015-07-16T06:08:42+01:00
    - Brief von Gerhart Hauptmann an Joseph Chapiro, 27.03.1926; Staatsbibliothek <Berlin> / Handschriftenabteilung; Nachl. Joseph Chapiro: K. 1, 12, 2; 1 Telegramm
      Chapiro, Joseph; Religion und Duldsamkeit;.
      Hat das Manuskript des 'Gesprächs' [über 'Religion und Duldsamkeit' in der 'Neuen Freien Presse' vom 23. und 30. Mai 1926] "leider verlegt", genehmigt die Veröffentlichung.
    - Brief von Gerhart Hauptmann an Joseph Chapiro, 14.06.1926 [Jahr erschl.]; Staatsbibliothek <Berlin> / Handschriftenabteilung; Nachl. Joseph Chapiro: K. 1, 12, 3; 1 Telegramm
      Heißt Chapiro "herzlich willkommen".
    - Brief von Gerhart Hauptmann an Joseph Chapiro, 03.06.1926 [Jahr erschlossen]; Staatsbibliothek <Berlin> / Handschriftenabteilung; Nachl. Joseph Chapiro: K. 1, 12, 4; 1 Telegramm
      Agnetendorf [Postamt Hermsdorf ü. Kynast]
      Teilt mit, dass die Reise nicht, wie geplant, über Berlin führt.
    - Brief von Gerhart Hauptmann an Joseph Chapiro, 01.06.1926 [Jahr erschlossen]; Staatsbibliothek <Berlin> / Handschriftenabteilung; Nachl. Joseph Chapiro: K. 1, 12, 5; 1 Telegramm
      Teilt Ankunft in Berlin für "morgen oder uebermorgen" mit.
    - Brief von Gerhart Hauptmann an Joseph Chapiro, 09.01.1925 [Monat und Jahr erschlossen]; Staatsbibliothek <Berlin> / Handschriftenabteilung; Nachl. Joseph Chapiro: K. 1, 12, 6; 1 Telegramm; Vgl. Nachl. Joseph Chapiro: K. 1, 11,9
      Kündigt 'Politikgespräch' und Brief an: "vor Eintreffen nicht veröffentlichen".
    - Brief von Gerhart Hauptmann an Joseph Chapiro, 25.07.1925 [Jahr mutmaßlich]; Staatsbibliothek <Berlin> / Handschriftenabteilung; Nachl. Joseph Chapiro: K. 1, 12, 7; 1 Telegramm
      Heißt Chapiro "willkommen".
    - Brief von Gerhart Hauptmann an Joseph Chapiro, 12.04.1925; Staatsbibliothek <Berlin> / Handschriftenabteilung; Nachl. Joseph Chapiro: K. 1, 12, 8; 1 Telegramm
      Kündigt Abreise "ueber schweiz" für den 22. April an. Hofft auf ein Wiedersehen in Deutschland.
    - Brief von Gerhart Hauptmann an Joseph Chapiro, 17.10.1925; Staatsbibliothek <Berlin> / Handschriftenabteilung; Nachl. Joseph Chapiro: K. 1, 12, 9; 1 Telegramm
      Neue Freie Presse <Zeitung> (1864-1939)
      Lugano
      Chapiro, Joseph; Das Gedächtnis der Menschheit;.
      Hält, dem Wunsch Chapiros entsprechend, den "beitrag fuer freie presse weihnacht gern bereit". [Der Text erschien erst am 10. Januar 1926 in der 'Neuen Freien Presse'.]
    - Brief von Gerhart Hauptmann an Joseph Chapiro, 15.06.1927; Staatsbibliothek <Berlin> / Handschriftenabteilung; Nachl. Joseph Chapiro: K. 1, 12, 10; 1 Telegramm
      Berlin
      Kündigt Abreise nach Agnetendorf für den kommenden Tag an.
    - Brief von Gerhart Hauptmann an Joseph Chapiro, 08.09.1928; Staatsbibliothek <Berlin> / Handschriftenabteilung; Nachl. Joseph Chapiro: K. 1, 12, 11; 1 Telegramm
      Sassnitz (Rügen)
      Heißt Chapiro für Mittwoch auf Schloss Dwasieden willkommen.
      19. Dezember 2011 13. März 2012 13. März 2012 2015-07-16T06:08:43+01:00
    - Brief von Gerhart Hauptmann an Joseph Chapiro, 02.07.1932 [Jahr erschl.]; Staatsbibliothek <Berlin> / Handschriftenabteilung; Nachl. Joseph Chapiro: K. 1, 12, 12; 1 Telegramm
      Nimmt die Einladung der Spanischen Botschaft für Dienstag dankend an.
    - Brief von Gerhart Hauptmann und Margarete Hauptmann an Joseph Chapiro, 01.01.1929; Staatsbibliothek <Berlin> / Handschriftenabteilung; Nachl. Joseph Chapiro: K. 1, 12, 13; 1 Telegramm
      Hauptmann, Gerhart (1862-1946); Hauptmann, Margarete (1875-1957); Chapiro, Joseph (1893-1962)
      Übersenden Neujahrswünsche.
    - Brief von Gerhart Hauptmann an Joseph Chapiro, 08.04.1929; Staatsbibliothek <Berlin> / Handschriftenabteilung; Nachl. Joseph Chapiro: K. 1, 12, 14; 1 Telegramm
      Hauptmann, Gerhart (1862-1946); Chapiro, Joseph (1893-1962); Wreede, Friedrich; Hauptmann, Gerhart (1862-1946)
      Ist der Ansicht, "spuk muesste als erstes und nicht als zweites der saison kommen". Sendet gleichlautendes Telegramm an Wreede.
    - Brief von Gerhart Hauptmann an Joseph Chapiro, 18.12.1929; Staatsbibliothek <Berlin> / Handschriftenabteilung; Nachl. Joseph Chapiro: K. 1, 12, 15; 1 Telegramm
      Erbittet 'Gespräch' ['Juden - ein romantischer Begriff'; nicht veröffentlicht] an seine Adresse, er werde es umgehend an die 'Neue Freie Presse' senden.
    - Brief von Gerhart Hauptmann an Joseph Chapiro, 24.12.1929; Staatsbibliothek <Berlin> / Handschriftenabteilung; Nachl. Joseph Chapiro: K. 1, 12, 16; 1 Telegramm; Mit Notiz Chapiros auf der Rückseite.
      Lehnt die Veröffentlichung von 'Juden - Ein romantischer Begriff' ab: "ich fuerchte bei dem mehr als gefaehrlichen thema schwere oeffentliche missverstaendnisze".
    - Brief von Gerhart Hauptmann an Joseph Chapiro, 23.10.1929; Staatsbibliothek <Berlin> / Handschriftenabteilung; Nachl. Joseph Chapiro: K. 1, 12, 17; 1 Telegramm
      Hauptmann, Gerhart (1862-1946); Chapiro, Joseph (1893-1962); Hauptmann, Gerhart (1862-1946)
      Hauptmann, Gerhart; Velas Testament;.
      Genehmigt Abdruck von 'Velas Testament' [in der 'Neuen Freien Presse' vom 5. Januar 1930].
    - Brief von Gerhart Hauptmann an Joseph Chapiro, 16.11.1930; Staatsbibliothek <Berlin> / Handschriftenabteilung; Nachl. Joseph Chapiro: K. 1, 12, 18; 1 Telegramm
      Antwort auf das Geburtstags-Telegramm Chapiros mit der Beteuerung "innigster Verbundenheit": "fuehle ihre und ihrer so liebwerten gattin adrienne freundschaftliche verbundenheit mit uns dankbar".
    - Brief von Gerhart Hauptmann an Joseph Chapiro, 29.11.1930; Staatsbibliothek <Berlin> / Handschriftenabteilung; Nachl. Joseph Chapiro: K. 1, 12, 19; 1 Telegramm
      Dresden
      Hauptmann, Gerhart; Die Spitzhacke;.
      Dankt [vermutlich für Chapiros Besprechung der 'Spitzhacke' in der 'Neuen Freien Presse' vom 19.11.1930].
    - Brief von Gerhart Hauptmann an Joseph Chapiro, 25.12.1930; Staatsbibliothek <Berlin> / Handschriftenabteilung; Nachl. Joseph Chapiro: K. 1, 12, 20; 1 Telegramm
      Dankt für Chapiros "liebes und reiches briefgeschenk".
    - Brief von Gerhart Hauptmann an Joseph Chapiro, 31.12.1931; Staatsbibliothek <Berlin> / Handschriftenabteilung; Nachl. Joseph Chapiro: K. 1, 12, 21; 1 Telegramm
      Wien
      Grüße zum Jahreswechsel: "wie immer herzlich verbunden [...] werden wir uns heut wiederum der waermsten wuensche fuer ihr und der ihren wohlergehen bewusst".
      19. Dezember 2011 13. März 2012 21. April 2015 2015-07-16T06:08:43+01:00
    - Brief von Gerhart Hauptmann an Joseph Chapiro, 25.12.1932; Staatsbibliothek <Berlin> / Handschriftenabteilung; Nachl. Joseph Chapiro: K. 1, 12, 22; 1 Telegramm
      Genua
      Übersendet Weihnachtsgrüße.
      21. Dezember 2011 13. März 2012 13. März 2012 2015-07-16T06:08:43+01:00
- Kasten 2 (Druck, Photographien, Medaillen), Staatsbibliothek <Berlin> / Handschriftenabteilung; Chapiro, Joseph (1893-1962); 8 Drucke,11 Photos, 5 Medaillen
  14. März 2005 8. Februar 2008 2015-07-16T06:08:43+01:00
- Kasten 3 (Radierungen), Staatsbibliothek <Berlin> / Handschriftenabteilung; Chapiro, Joseph (1893-1962); 30 Radierungen
  14. März 2005 14. März 2005 2015-07-16T06:08:43+01:00